
# Gráfico de Barras ou Colunas Agrupadas:

Variáveis: Qualitativas (categóricas) e Quantitativas.
Uso: Compara valores quantitativos para diferentes categorias qualitativas.
```{r}
# Instale o pacote ggplot2 se ainda não estiver instalado
#  install.packages("tidyverse")

# Carregue o pacote ggplot2
library(ggplot2)

# Crie um conjunto de dados fictício
dados <- data.frame(
  Categoria = rep(c("A", "B", "C"), each = 4),
  Valor = c(10, 15, 8, 12, 14, 18, 9, 13, 11, 16, 7, 10)
)

# Crie o gráfico de barras agrupadas
ggplot(dados, aes(x = Categoria, y = Valor, fill = Categoria)) +
  geom_bar(stat = "identity", position = "dodge") +
  labs(title = "Gráfico de Barras Agrupadas",
       x = "Categoria",
       y = "Valor") +
  theme_minimal()
```

## Colunas Agrupadas
```{r}
# Instale o pacote ggplot2 se ainda não estiver instalado
# install.packages("ggplot2")

# Carregue o pacote ggplot2
library(ggplot2)

# Crie um conjunto de dados fictício com duas séries
dados <- data.frame(
  Categoria = c("A", "B", "C", "D"),
  Serie1 = c(15, 20, 12, 18),
  Serie2 = c(10, 14, 8, 15)
)

# Converta os dados para o formato longo
dados_long <- tidyr::gather(dados, key = "Serie", value = "Valor", -Categoria)

# Crie o gráfico de colunas agrupadas
ggplot(dados_long, aes(x = Categoria, y = Valor, fill = Serie)) +
  geom_col(position = "dodge", width = 0.7) +
  labs(title = "Gráfico de Colunas Agrupadas",
       x = "Categoria",
       y = "Valor",
       fill = "Série") +
  theme_minimal()

```


# Gráfico de Barras Empilhadas:

Variáveis: Qualitativas (categóricas) e Quantitativas.
Uso: Mostra a contribuição relativa de diferentes categorias para o total.
```{r}
# Instale o pacote ggplot2 se ainda não estiver instalado
# install.packages("ggplot2")

# Carregue o pacote ggplot2
library(ggplot2)

# Crie um conjunto de dados fictício
dados <- data.frame(
  Categoria = rep(c("A", "B", "C"), each = 4),
  Valor = c(10, 15, 8, 12, 14, 18, 9, 13, 11, 16, 7, 10)
)

# Crie o gráfico de barras empilhadas
ggplot(dados, aes(x = Categoria, y = Valor, fill = Categoria)) +
  geom_bar(stat = "identity") +
  labs(title = "Gráfico de Barras Empilhadas",
       x = "Categoria",
       y = "Valor") +
  theme_minimal()

```

# Gráfico de barras empilhadas:

Variáveis: Qualitativas (categóricas) e Quantitativas (percentuais).
Uso: Representa proporções ou percentuais em relação ao todo.
```{r}
# Instale o pacote ggplot2 se ainda não estiver instalado
# install.packages("ggplot2")

# Carregue o pacote ggplot2
library(ggplot2)

# Crie um conjunto de dados fictício
dados <- data.frame(
  Categoria = c("A", "B", "C"),
  Valor1 = c(20, 30, 40),
  Valor2 = c(30, 25, 45)
)

# Transforme os dados para o formato longo
dados_long <- tidyr::gather(dados, key = "Variavel", value = "Percentual", -Categoria)

# Crie o gráfico de barras empilhadas
ggplot(dados_long, aes(x = Categoria, y = Percentual, fill = Variavel)) +
  geom_bar(stat = "identity") +
  labs(title = "Gráfico de Barras Empilhadas",
       x = "Categoria",
       y = "Percentual",
       fill = "Variável") +
  theme_minimal()

```


# Diagrama de Dispersão:

Variáveis: Duas variáveis quantitativas.
Uso: Mostra a relação ou correlação entre duas variáveis quantitativas.
```{r}
# Instale o pacote ggplot2 se ainda não estiver instalado
# install.packages("ggplot2")

# Carregue o pacote ggplot2
library(ggplot2)

# Crie um conjunto de dados fictício
dados <- data.frame(
  Variavel1 = c(5, 8, 10, 12, 15),
  Variavel2 = c(10, 15, 12, 18, 20)
)

# Crie o diagrama de dispersão
ggplot(dados, aes(x = Variavel1, y = Variavel2)) +
  geom_point() +
  labs(title = "Diagrama de Dispersão",
       x = "Variável 1",
       y = "Variável 2") +
  theme_minimal()

```


Gráfico de Linhas:

Variáveis: Qualitativas (tempo) e Quantitativas.
Uso: Exibe tendências ao longo do tempo ou de outra variável qualitativa.
```{r}
# Instale o pacote ggplot2 se ainda não estiver instalado
# install.packages("ggplot2")

# Carregue o pacote ggplot2
library(ggplot2)

# Crie um conjunto de dados fictício
dados <- data.frame(
  Tempo = seq(1, 10),
  Valor = c(10, 12, 15, 20, 18, 25, 22, 28, 30, 32)
)

# Crie o gráfico de linhas
ggplot(dados, aes(x = Tempo, y = Valor)) +
  geom_line() +
  labs(title = "Gráfico de Linhas",
       x = "Tempo",
       y = "Valor") +
  theme_minimal()

```

Box Plot (Diagrama de Caixa):

Variáveis: Qualitativas (categóricas) e Quantitativas.
Uso: Representa a distribuição estatística dos dados, destacando a mediana, quartis e outliers.
```{r}
# Instale o pacote ggplot2 se ainda não estiver instalado
# install.packages("ggplot2")

# Carregue o pacote ggplot2
library(ggplot2)

# Crie um conjunto de dados fictício
dados <- data.frame(
  Categoria = rep(c("A", "B", "C"), each = 50),
  Valor = c(rnorm(50, mean = 10, sd = 2),
            rnorm(50, mean = 15, sd = 2),
            rnorm(50, mean = 12, sd = 3))
)

# Crie o box plot
ggplot(dados, aes(x = Categoria, y = Valor, fill = Categoria)) +
  geom_boxplot() +
  labs(title = "Box Plot (Diagrama de Caixa)",
       x = "Categoria",
       y = "Valor") +
  theme_minimal()

```

Gráfico de Bolhas:

Variáveis: Duas variáveis quantitativas e uma qualitativa (tamanho das bolhas).
Uso: Mostra relações entre três variáveis, incluindo o tamanho das bolhas para representar uma terceira dimensão.
```{r}
# Instale o pacote ggplot2 se ainda não estiver instalado
# install.packages("ggplot2")

# Carregue o pacote ggplot2
library(ggplot2)

# Crie um conjunto de dados fictício
dados <- data.frame(
  VariavelX = c(10, 15, 20, 25),
  VariavelY = c(5, 10, 15, 20),
  TamanhoBolha = c(30, 60, 90, 120),
  Categoria = c("A", "B", "C", "D")
)

# Crie o gráfico de bolhas
ggplot(dados, aes(x = VariavelX, y = VariavelY, size = TamanhoBolha, color = Categoria)) +
  geom_point(alpha = 0.7) +
  scale_size_continuous(range = c(3, 15)) +
  labs(title = "Gráfico de Bolhas",
       x = "Variável X",
       y = "Variável Y",
       size = "Tamanho da Bolha",
       color = "Categoria") +
  theme_minimal()

```


Gráfico de Radar ou Teia (Spider Plot):

Variáveis: Qualitativas (categorias) e Quantitativas.
Uso: Comparação de várias categorias em termos de múltiplas variáveis quantitativas.
```{r}
# Instale o pacote ggplot2 se ainda não estiver instalado
# install.packages("ggplot2")

# Carregue o pacote ggplot2
library(ggplot2)

# Crie um conjunto de dados fictício
dados <- data.frame(
  Categoria = c("A", "B", "C", "D"),
  Variavel1 = c(5, 8, 12, 15),
  Variavel2 = c(10, 15, 18, 22),
  Variavel3 = c(7, 12, 14, 20)
)

# Crie o gráfico de radar
ggplot(dados, aes(x = Categoria)) +
  geom_polygon(aes(y = Variavel1, group = 1), fill = "lightblue", alpha = 0.5) +
  geom_polygon(aes(y = Variavel2, group = 2), fill = "lightgreen", alpha = 0.5) +
  geom_polygon(aes(y = Variavel3, group = 3), fill = "lightcoral", alpha = 0.5) +
  labs(title = "Gráfico de Radar",
       y = "Valor",
       x = "Categoria") +
  theme_minimal()

```


Gráfico de Áreas Empilhadas:

Variáveis: Qualitativas (tempo) e Quantitativas.
Uso: Mostra a evolução das partes em relação ao todo ao longo do tempo.
```{r}
# Instale o pacote ggplot2 se ainda não estiver instalado
# install.packages("ggplot2")

# Carregue o pacote ggplot2
library(ggplot2)

# Crie um conjunto de dados fictício
dados <- data.frame(
  Tempo = seq(1, 5),
  Categoria1 = c(10, 15, 20, 25, 18),
  Categoria2 = c(5, 10, 12, 15, 20),
  Categoria3 = c(8, 12, 18, 22, 25)
)

# Mude o formato dos dados para usar o ggplot2
dados_long <- tidyr::gather(dados, key = "Categoria", value = "Valor", -Tempo)

# Crie o gráfico de áreas empilhadas
ggplot(dados_long, aes(x = Tempo, y = Valor, fill = Categoria)) +
  geom_area() +
  labs(title = "Gráfico de Áreas Empilhadas",
       x = "Tempo",
       y = "Valor",
       fill = "Categoria") +
  theme_minimal()

```


Gráfico de Barras Horizontais:

Variáveis: Qualitativas (categóricas) e Quantitativas.
Uso: Semelhante ao gráfico de barras, mas com a orientação horizontal.
```{r}
# Instale o pacote ggplot2 se ainda não estiver instalado
# install.packages("ggplot2")

# Carregue o pacote ggplot2
library(ggplot2)

# Crie um conjunto de dados fictício
dados <- data.frame(
  Categoria = c("A", "B", "C", "D"),
  Valor = c(15, 20, 12, 18)
)

# Crie o gráfico de barras horizontais
ggplot(dados, aes(x = Categoria, y = Valor)) +
  geom_bar(stat = "identity", fill = "skyblue") +
  labs(title = "Gráfico de Barras Horizontais",
       x = "Categoria",
       y = "Valor") +
  theme_minimal() +
  coord_flip()  # Inverte a orientação para barras horizontais

```
# Gráfico de colunas


+=====================================================+

Variáveis Unidimensionais Quantitativas (Univariadas):

Exemplos: Idade, Peso, Altura, Tempo.
Gráfico Recomendado: Histograma, Gráfico de Barras ou Gráfico de Linhas.
Variáveis Qualitativas (Categóricas):

Exemplos: Cores, Categorias, Grupos.
Gráfico Recomendado: Gráfico de Barras, Gráfico de Pizza (ou Gráfico de Setores), Gráfico de Pareto.
Variáveis Bidimensionais (Bivariadas) - Quantitativa x Quantitativa:

Exemplos: Correlação entre duas variáveis quantitativas.
Gráfico Recomendado: Diagrama de Dispersão.
Variáveis Qualitativas Cruzadas (Crosstab):

Exemplos: Tabela de contingência.
Gráfico Recomendado: Gráfico de Barras Empilhadas, Gráfico de Mosaico.
Séries Temporais:

Exemplos: Dados ao longo do tempo.
Gráfico Recomendado: Gráfico de Linhas, Gráfico de Área.
Distribuição de Frequência:

Exemplos: Frequência de ocorrência de valores.
Gráfico Recomendado: Histograma.
Comparação de Percentuais ou Proporções:

Exemplos: Partes de um todo.
Gráfico Recomendado: Gráfico de Pizza (ou Gráfico de Setores), Gráfico de Barras Empilhadas.
Comparação entre Grupos:

Exemplos: Comparação entre diferentes categorias.
Gráfico Recomendado: Gráfico de Barras, Gráfico de Linhas.
Distribuição Normal ou Simétrica:

Exemplos: Dados distribuídos normalmente.
Gráfico Recomendado: Histograma, Gráfico de Probabilidade Normal.
Variação ao Longo de Categorias:

Exemplos: Variação de uma variável ao longo de diferentes categorias.
Gráfico Recomendado: Gráfico de Linhas, Gráfico de Barras.









