---
title: Análise demográfica sobre Natalidade, Fecundidade e Mortalidade de Goiás dos
  anos de 2000 a 2021.
author: "César Gabriel e Eraldo"
date: 'Semestre: 1.2023'
output:
  html_document: default
subtitle: "Demografia- Prof. Dr(a) Ana Maria Nogales Vasconcelos "
---

```{r setup, include=FALSE, cache = TRUE}
knitr::opts_chunk$set(
	fig.height = 10,
	fig.width = 12,
	include = FALSE
)
#  PACOTES 
library(fs)
library(purrr)
library(stringr)
library(tidyverse)
# library(kableExtra)

 # instalar o pacote read.dbc GITHUB
 if(!require(read.dbc)){
  devtools::install_github("danicat/read.dbc")
} else {
  library(read.dbc)
}

```


```{r all.Bases.Dados, include=FALSE, cache = TRUE}

'IMPORTANDO SINASC'
pf.sinasc<-fs::dir_ls("dados/sinasc-dados/", glob = "*.DBC|*.dbc") |>
  stringr::str_remove_all(pattern = ".DBC|.dbc") |>
  stringr::str_c(pattern=".dbc")

sinascdf<-
  purrr::map2(
    .x = pf.sinasc,
    .y = 2000:2021,
    .f = ~ read.dbc::read.dbc(.x) |>
      # cria coluna ANO dentro de cada lista
      dplyr::mutate(ano = .y),
    .progress = TRUE
  ) |>
  dplyr::bind_rows() |>
  janitor::clean_names()

rm(pf.sinasc)

'IMPORTANDO SIM'

pf.sim<-fs::dir_ls("dados/sim-dados/", glob = "*DOGO*.DBC|*DOGO*.dbc") |>
  stringr::str_remove_all(pattern = ".DBC|.dbc") |>
  stringr::str_c(pattern=".dbc")

simdf<-
  purrr::map2(
    .x = pf.sim,
    .y = 2000:2021,
    .f = ~ read.dbc::read.dbc(.x) |> dplyr::mutate(ano = .y),
    .progress = TRUE
  ) |>
  dplyr::bind_rows() |>
  janitor::clean_names()

rm(pf.sim)

"PROJEÇÕES POPULAÇÃO"
pop_estimada<-
  readxl::read_xlsx(
    path = "estimativa_projecao/projecoes_2018_populacao_2010_2060_20200406.xlsx",
    skip = 4) |> 
  janitor::clean_names()

```

## Introdução 


### Objetivo Geral 
Este estudo tem como motivação a aplicação dos conceitos e técnicas, de análise demográfica, para o estudo da Natalidade, Fecundidade e Mortalidade. da Unidade Federativa de Goiás, entre os anos de 2000 e 2021. As bases de dados para o estudo são: Sistema de Informação sobre Nascidos Vivos (SINASC) e Sistema de Informação sobre Mortalidade (SIM). Ambas as bases estão sob disponíveis no portal “online” do Departamento de Informática do Sistema Único de Saúde (DATASUS), do Ministério da Saúde”.  

### objetivos especificos
O foco principal deste estudo é avaliar a qualidade da informação dos Sistemas de Informação sobre Nascidos Vivos (SINASC) e Mortalidade (SIM) do Ministério da Saúde para análise da fecundidade e mortalidade de Goiás. Além da habituação com os bancos de dados de nascidos vivos, da base do SINASC, e óbitos, SIM.  

### Referencial Teorico

#### Natalidade e Fecundidade

#### Mortalidade

### Metodologia 

#### Carregamento dos pacotes necessários


 Descrição rápida sobre os pacotes:  
 - O pacote`fs` fornece funções úteis para trabalhar com arquivos e diretórios no R. 
   
 - O pacote `purrr` é parte do pacote `tidyverse` e fornece uma sintaxe consistente e intuitiva para programação funcional.   
   
 - O pacote `stringr` é outra parte do pacote `tidyverse` e fornece ferramentas para manipulação de strings no R.  
   
 - O pacote `tidyverse` é uma coleção de pacotes R inter-relacionados que foram projetados para facilitar a análise de dados. 
  
  
#####  Bases de Dados
  
 As bases de dados do SINAS e SIM, podem ser baixadas diretamente pelo pacote **[microdatasus](https://github.com/rfsaldanha/microdatasus)**, criado por Raphael de Freitas SALDANHA, Ronaldo Rocha BASTOS e Christovam BARCELLOS.
  
```{r microDATASUS, eval=FALSE, include=TRUE, cache = TRUE}
if(!require(microdatasus)){
  devtools::install_github("rfsaldanha/microdatasus")
}

library(microdatasus)
  dados <-
   fetch_datasus(
     year_start = 2002,
     year_end = 2021, uf = "GO",
     information_system = "SIM-DO") |>
   process_sim()
```
  
  
#### Questão 1: Diagrama de Lexis

```{r code.Need.Q1, include=FALSE, cache = TRUE}
"como 'sim.data$idade %in% 405' cuja 'id.simples' >= 5,
a seleção FOI feita de 400:404"

sim.data<-
  simdf[simdf$idade %in% 400:404,c("idade","ano","dtobito", "dtnasc")] |>
  as.data.frame() |>
  rename(data.obito=dtobito,data.nasc=dtnasc) |>
  mutate(
    # IDADE SIMPLES
    id.simples=map2(
      .x = dmy(data.obito),
      .y = dmy(data.nasc),
      .f = ~round(
        (as.numeric(.x-.y)/365),
        digits = 1)
    )
  ) |>
  unnest(id.simples)

"Pego o ano, dtobtido e dtnasc, POR 400<Idade<405(completa)
  para obter as datas para o diagrama (linha de vida).
Observação: Há um individuo que MORREU 1 DIAA ANTES
 de completar 5 anos de vida. Logo, entre em menor <5 anos"

# Numero de NASCIMENTOS DO SINASC
sinasc.data<-
  sinascdf$dtnasc |>
  stringr::str_replace(" ","") |>
  lubridate::dmy() |> 
  format("%Y") |>
  table() |>
  data.frame() |>
  rename(ano=Var1,nascidos=Freq)

# Numero de NASCIMENTOS PELO DO SIM
sim.data<-
  sim.data$data.obito |>
  lubridate::dmy() |> 
  format("%Y") |>
  table() |>
  data.frame() |>
  rename(ano=Var1,obtos=Freq)

# JUNTANDO BASES
dadoDiagLex <-
  merge(
    x = sinasc.data,
    y = sim.data,
    by = "ano") |> 
  filter( ano %in%  c(2000:2021)
  )

```


a) Construir o Diagrama de Lexis para os dados de nascidos vivos de 2000 a 2021 da UF escolhida (SINASC) e de óbitos menores de 5 anos (idades simples) para o mesmo período segundo ano de nascimento.

```{r code.Respost.Need.Q1A, echo=FALSE, cache=FALSE}
# CAMADA DO DIAGRAMA 
library(LexisPlotR)
library(ggplot2)

# diagLexis <-
  LexisPlotR::lexis_grid(
    year_start = 2000,
    year_end = 2021,
    age_start = 0,
    age_end = 5,
    delta = 1
  ) +
  
  # DIAGRAMA - LEXIS  FINAL 
    annotate("text",
           x = seq(as.Date("2000-8-1"), as.Date("2021-8-1"), "years"),
           y = 0.13,
           label = dadoDiagLex$nascidos,
           color='#1b429e',size = 3.5) +
  annotate("text",
           x = seq(as.Date("2000-8-1"), as.Date("2021-8-1"), "years"),
           y = 2.5,
           label = dadoDiagLex$obtos,
           color='red',size = 5) +
  
  # ROTULOS DO DIAGRAMA 
  labs(
    title = "Diagrama de Lexis sobre nascimentos e óbitos menores que 5 anos de Goiás.",
    subtitle = "Dados relacionados aos anos de 2000 à 2021.", 
    x = "Coortes",
    y = "Anos Completos"
  ) +
  theme(
    # plot.margin = margin(1, .5, 1, 1, unit = "cm"),
    plot.title = element_text(size = 14),
    plot.subtitle = element_text(size = 12),
    axis.title.x = element_text(size = 10),
    axis.title.y = element_text(size = 10),
    axis.text.x = element_text(size = 10)
  )
```
```{r co.Remove.NOT.Q1A, include=FALSE}
rm(sim.data)
rm(sinasc.data)
rm(sim.data)
rm(dadoDiagLex)

```


b) Supondo população fechada (inexistência de migração), calcule a probabilidade de um recém-nascido na UF ou território de escolha sobreviver à idade exata 5 para as coortes de 2000 a 2016.


```{r code.Need.Q1B, include=FALSE}
library(tidyverse)
# coluna 'IDADE', dados da 'DECLARAÇÃO DE OBITO'
"4: Anos, o segundo subcampo varia de 00 a 99.
    Exemplo: 410 == 10 anos"

# OBTOS 
n.obtos<-
  simdf[simdf$idade %in% 400:405,] |>
  dplyr::select(dtobito) |>
  dplyr::mutate(
    dtobito=format(
      dmy(dtobito),"%Y")
  ) |>
  table() |>
  as.data.frame() |>
  dplyr::rename(ano=dtobito,obtos=Freq) |>
  dplyr::filter(
    ano %in%  c(2000:2016)
  ) |> 
  dplyr::select(ano,obtos)

# n.obtos<-n.obtos[
#   n.obtos$ano %in% 2000:2016,c("ano","obtos")]


# NASCIMENTOS
n.nascimentos<-
  sinascdf |>
  select(dtnasc) |>
  dplyr::mutate(
    dtnasc=format(
      lubridate::dmy(dtnasc),"%Y")
  ) |>
  table() |>
  as.data.frame() |>
  dplyr::rename(ano=dtnasc,nasc=Freq) |> 
    filter(
    ano %in%  2000:2016
  ) |> 
  dplyr::select(ano,nasc)


# n.nascimentos<-n.nascimentos[
#   n.nascimentos$ano %in% 2000:2016,c("ano","nasc")]


# DATAFRAME  COMPLETO 
dadoSobrev<-
  merge(n.nascimentos,n.obtos, by = "ano") |> 

# "sobreV=1-[soma(mortos)/nascidos-vivos]*1mil"
# PROBABILIDADE DE SOBREVIVER EM CADA ANO
  mutate(
    pb.sobrev=map2(
      .x = obtos,
      .y = nasc,
      .f = ~round(1-((.x/.y)),digits=4),
      .progress = TRUE
    )
  ) |>
  unnest(pb.sobrev)



```

```{r code.Respost.Need.Q1B, echo=FALSE, , echo=FALSE}
library(kableExtra)
# TABELA
knitr::kable(
  x = dadoSobrev,
             align = "c",
             caption = "Tabela 1: Probabilidade de um recém-nascido de Goias, das coortes de 2000 a 2016, sobreviver ao primeiro aniversário.",
             col.names = 
               c("Ano","Número de Nascimentos", "Numero de Obtos", "Probabilidade de Sobreviver (em cada ano)")) |> 
  kableExtra::add_footnote(label = "Fonte: Sistemas de Informação sobre Nascidos Vivos (SINASC) e Mortalidade (SIM) do Ministério da Saúde da Unidade Federativa de Goiás, entre os anos de 2000 a 2016.")

```


```{r co.Remove.NOT.Q1B, include=FALSE}
rm(n.obtos)
rm(n.nascimentos)
rm(dadoSobrev)

```

c) Considerando o mesmo pressuposto, calcule a probabilidade de sobreviver ao primeiro aniversário dos recém-nascidos no período de 2000 a 2020.


```{r code.Need.Q1C, include=FALSE}
#  COLUNA IDADE: 400:401 (menor de 1 ano).
n.obtos<-
  simdf[simdf$idade %in% 400:401,] |>
  select(dtobito) |>
  dplyr::mutate(
    dtobito=format(
      dmy(dtobito),"%Y")
  ) |>
  table() |>
  as.data.frame() |>
  rename(ano=dtobito,obtos=Freq) |> 
  filter( 
    ano %in%  c(2000:2020)
  ) |> 
  select(ano,obtos)



# NASCIMENTOS 
n.nascimentos<-
  sinascdf |>
  select(dtnasc) |>
  dplyr::mutate(
    dtnasc=format(dmy(dtnasc),"%Y")) |>
  table() |>
  as.data.frame() |>
  rename(ano=dtnasc,nasc=Freq) |> 
    filter( 
    ano %in%  c(2000:2020)
  ) |> 
  select(ano,nasc)


# DATAFRAME  COMPLETO 
dadoSobrev<-
  merge(
    x = n.nascimentos,
    y = n.obtos,
    by = "ano") |> 

# PROBABILIDADE DE SOBREVIVER AO PRIMEIRO ANO
# " sobre=1-[soma-mortos/nascidos-vivos]*1mil"

  mutate(
    pb.sobrev=map2(
      .x = obtos,
      .y = nasc,
      
      .f = ~round((1-(.x/.y)),digits=7),
      .progress = TRUE
    )
  ) |>
  unnest(pb.sobrev)

```


```{r tabela.1C, echo=FALSE}
knitr::kable(
  x = dadoSobrev,
             align = "c",
             caption = "Tabela 1: Probabilidade de um recém-nascido de Goias, das coortes de 2000 a 2020, sobreviver ao primeiro aniversário.",
             col.names = 
               c("Ano","Número de Nascimentos", "Numero de Obtos", "Probabilidade de Sobreviver (em cada ano)")) |> 
  kableExtra::add_footnote(label = "Fonte: Sistemas de Informação sobre Nascidos Vivos (SINASC) e Mortalidade (SIM) do Ministério da Saúde da Unidade Federativa de Goiás, entre os anos de 2000 a 2020.")

```

```{r co.Remove.NOT.Q1C, include=FALSE}
rm(n.obtos)
rm(n.nascimentos)
rm(dadoSobrev)

```

d) Comente sobre os valores encontrados. Não esquecer a qualidade da informação trabalhada.  
  
  
#### Questão 2: Natalidade e Fecundidade

  
```{r code.Need.Q2, include=FALSE, cache = TRUE}

# Dado completo ESTIMADA -----

pop_estimada<-
  readxl::read_xlsx(
    path = "estimativa_projecao/projecoes_2018_populacao_2010_2060_20200406.xlsx",
    skip = 4) |> 
  janitor::clean_names()

#  PROJEÇÕES DA POPULAÇÃO 
library(tidyverse)

popTotal<-
  pop_estimada[46:66,c("grupo_etario","x2010","x2019","x2021")] |>
  pivot_longer(
    cols = starts_with("x20"),
    names_to = "ano",
    values_to = "populacao") |>
  mutate(
    ano = as.numeric(str_remove_all(ano,pattern = "x"))
  ) |> 
  arrange(ano)

#  PROJEÇÕES DA POPULAÇÃO POR SEXO "MULHER"

popMul<- pop_estimada[24:43,c("grupo_etario","x2010","x2019","x2021")] |>
  pivot_longer(
    cols = starts_with("x20"),
    names_to = "ano",
    values_to = "populacao") |>
  mutate(
    ano = as.numeric(str_remove_all(ano,pattern = "x"))
  ) |> 
  arrange(ano)
#  PROJEÇÕES DA POPULAÇÃO POR SEXO "HOMEM"

popHom <-
  pop_estimada[1:20,c("grupo_etario","x2010","x2019","x2021")]|> 
  pivot_longer(
    cols = starts_with("x20"),
    names_to = "ano",
    values_to = "populacao") |>
  mutate(
    ano = as.numeric(str_remove_all(ano,pattern = "x"))
  ) |> 
  arrange(ano)

# NUMERO DE NASCIMENTOS 
nascimentos<-
  sinascdf$dtnasc |>
  stringr::str_replace(" ","") |>
  lubridate::dmy() |> 
  format("%Y") |>
  table() |>
  data.frame() |>
  rename(ano=Var1,nascidos=Freq) |> 
  filter(
    ano %in% c(2010,2019,2021)
  )

```
  
a) Com base nos dados do SINASC para os de 2010, 2019 e  2021 e na população por sexo e idade estimada (projetada), construa os seguintes indicadores para a Unidade da Federação:

Os dados sobre [População Projetadas](https://view.officeapps.live.com/op/view.aspx?src=https%3A%2F%2Fftp.ibge.gov.br%2FProjecao_da_Populacao%2FProjecao_da_Populacao_2018%2Fprojecoes_2018_populacao_2010_2060_20200406.xls&wdOrigin=BROWSELINK) foram realizados pelo [IBGE](https://www.ibge.gov.br/estatisticas/sociais/populacao/9109-projecao-da-populacao.html).

- Taxa Bruta de Natalidade (TBN)
$$
TBN = \frac{N}{\bar{P}} \times 1000
$$
Onde: N é número total de nascidos vivos em um determinado período e P é é a população total em um determinado período.

```{r  code.Need.Q2A.TBN, include=FALSE}
# 'TBN = (nascidos/população)'
'Juntando dados necessarios "popTotal" e "nascimentos".
Calculando TBN-TOTAL'

dadoTBNatali<-
  merge(x = popTotal,y = nascimentos,  by = "ano", all.x = TRUE ) |>
  relocate(grupo_etario, .before = "ano") |>
  mutate(
    tbnTotal=map2(
      .x = nascidos,
      .y = populacao,
      
      .f = ~round(((.x/.y)*1000), digits = 2),
      .progress = TRUE
    )
  ) |> 
  unnest(tbnTotal)|>
  rename(populacaoTotal=populacao) |> 
  filter(
    grupo_etario == "Total" 
  )
dadoTBNatali<-dadoTBNatali[,-1]
```


A Taxa Bruta de Natalidade analisadas para 2010 foi 0.44 por hil habitantantes. Nesse ano, a população de Goiás (projetada) erá de 194.8 milhão e 84.4mil nascidos vivos.
Já em 2019, a TBM foi de 0.45 por hil habitantantes, com 210.1 milhão de habitantes e 96 mil nascidos vivos. Em 2021, com uma população projetada de 213.3 milhão e 91mil nascidos vivos, a TBN ficou por volta de 0.42 por mil habitantes.

```{r tabela.1A, echo=FALSE}
knitr::kable(
  x = dadoTBNatali,
             align = "c",
             caption = "tabela: Taxa Bruta de Natalidade analisadas para 2010, 2019 e 2021",
             col.names = 
               c("Ano","População Projetada", "Numero de Nascimentos", "TBN")) |> 
  kableExtra::add_footnote(label = "Fonte: Sistemas de Informação sobre Nascidos Vivos (SINASC) do Ministério da Saúde da Unidade Federativa de Goiás, entre os anos de 2000 a 2020. e IBGE")

```


```{r co.Remove.NOT.TBN, include=FALSE}
rm(dadoTBNatali)
rm(nascimentos)
```
  
  - Taxa Fecundidade Geral (TFG) e Taxas específicas de fecundidade - TEF (Grafique esses valores)  


$$
TFG = \frac{\text{número de nascidos vivos}}{\text{número de mulheres em idade reprodutiva}}
$$
``````{r code.Need.Q2A.TFG, include=FALSE}
# NUMERO DE NASCIMENTOS 
nascimentos<-
  sinascdf$dtnasc |>
  stringr::str_replace(" ","") |>
  lubridate::dmy() |> 
  format("%Y") |>
  table() |>
  data.frame() |>
  rename(ano=Var1,nascidos=Freq) |> 
  filter(
    ano %in% c(2010,2019,2021)
  )


tfg.mulher <-
  merge(x = popMul,y = nascimentos,  by = "ano", all.x = TRUE ) |>
  relocate(grupo_etario, .before = "ano") |>
  filter(
    # row_number() %in% c(1,5:11,21,25:31,41, 45:51)
    row_number() %in% c(5:11,25:31,45:51)
  ) |> 
  mutate(
    TFG=map2(
      .x = nascidos,
      .y = populacao,
      
      .f = ~((.x/.y)*1000),
      .progress = TRUE
    )
  ) |>
  unnest(TFG) 
# |>
  #   rename(
  #   `Grupo Etário de Mulheres` = grupo_etario,
  #   `População Feminina Projetada` = populacao,
  #   `Numero de Nascimentos` = nascidos,
  #   `Ano` = ano
  #   )

tfg.mulher
# nascidos -- 2010 = 87476 
# nascidos -- 2019 =  96112 
# nascidos -- 2021 =  90961 

```

```{r tabela.2A.TFG, echo=FALSE}
knitr::kable(
  x = tfg.mulher,
  align = "c",
  caption = "tabela: Taxa Fecundidade Geral em 2010, 2019 e 2021.",
  label = "Fonte: Sistemas de Informação sobre Nascidos Vivos (SINASC) do Ministério da Saúde da Unidade Federativa de Goiás, para 2010, 2019 e 2021. e IBGE."
  )
```


$$
\text{TEF} = \frac{\text{número de filhos nascidos vivos tidos por mulher}}{\text{ano das faixas etárias}}
$$

```{r code.Need.Q2B.TEF, include=FALSE}

"Como 'tbm.mulher.dado', tanto os 'grupos etários como 'população total',
ambos pelo ano, ao aplicar a função abaixo, obtemos as duas taxas 'TFG e TEF'
, basta olhar as linhas da coluna 'grupo_etario'."

# A TFG e a TEF estão dentro do DATAFRAME "tbm.mulher.dado"
# TOTAL POR ANO = linhas 1,21 e 41 obs: # (N/Pbar)*1000 'Basta multiplicar as linhas por 1mil'
# GRUPO ETARIO= linhas 2:20, 22:40 e 42:60

"nascidos por idade da mãe em 2010 19 e 2021"
nascimentos<-
  sinascdf |> 
  mutate(idademae = as.numeric(as.character(idademae)),
         grupo_etario = cut(
           idademae, c(15, 20, 25, 30, 35, 40, 45,50),
           labels = c("15-19", "20-24", "25-29", "30-34", "35-39", "40-44", "45-49"),
           include.lowest = TRUE)) |> 
  select(ano,grupo_etario) |> 
  group_by() |> 
  table() |> as.data.frame() |> arrange(ano) |> 
  relocate(grupo_etario, .before = "ano") |> 
  rename(nasc.IDADE=Freq) 

# JUNTANDO BASES E CALCULANDO A TEF
tef.mulher <-
  popMul |> 
  filter(
    grupo_etario %in% c("15-19", "20-24", "25-29", "30-34", "35-39", "40-44", "45-49")
  ) |> 
  merge(y = nascimentos,  by = c("grupo_etario","ano"), all.x = TRUE ) |>
  mutate(
    TEF=map2(
      .x = nasc.IDADE,
      .y = populacao,
      
      .f = ~round(((.x/.y)), digits = 4),
      .progress = TRUE
    )
  ) |> 
  unnest(TEF)

  # rename(
  #   `Grupo Etário de Mulheres` = grupo_etario,
  #   `População Feminina Projetada` = populacao,
  #   `Numero de Nascimentos por Idade da Mãe` = nasc.IDADE,
  #   `Ano` = ano
  # )
# tef.mulher

```

```{r}
# GRAFICO TEF ----

library(ggplot2)
library(dplyr)

plot.tfg.mulher<-
  tef.mulher

plot.tef.ano<-
  tef.mulher |> 
    ggplot( aes(x = grupo_etario, y = TEF, color = factor(ano))) +
  geom_line(data = filter(tef.mulher,ano == 2010),
            group = 1,size = 1.5,) +
  geom_line(data = filter(tef.mulher,ano == 2019),
            group = 1,size = 1.5,) +
  geom_line(data = filter(tef.mulher,ano == 2021),
            group = 1,size = 1.5) +
  geom_point(size = 3.5) +
  scale_color_manual(values = c("blue", "green", "red")) +
  scale_y_log10() +

  theme_minimal() + 
  theme(
    panel.grid.major.x = element_line(size = .7, color = "grey"),
    panel.grid.major.y = element_line(size = 0.5),
    axis.text.x = element_text(size = 16),
    axis.text.y = element_text(size = 16)
    
  ) +
  labs(
    title = "Taxa de Fecundidade Geral de mulheres em idade Reprodutiva",
    subtitle = "Dados referentes aos anos de 2010, 2019 e 2021",
    x = "Anoa",
    y = "Taxa de Fecundidade Geral",
    caption = "Ano")


plot.tef.ano


ggsave(path = "imagens/",
       filename = "plot.tef.ano.png", plot = plot.tef.ano,
       dpi = 300,
       width = 12,
       height = 8,
       units = "cm",
       scale = 2
)




```

```{r tabela.2A.TEF, echo=FALSE}
knitr::kable(
  x = tfg.mulher,
  align = "c",
  caption = "tabela: Taxa Especifica de Natalidade em 2010, 2019 e 2021.",
  label = "Fonte: Sistemas de Informação sobre Nascidos Vivos (SINASC) do Ministério da Saúde da Unidade Federativa de Goiás, para 2010, 2019 e 2021. e IBGE."
  )
```

- Taxa Bruta de Reprodução    

```{r}
# TBR ----
# Taxa Bruta de Reprodução

tef.mulher<- tef.mulher |> 
  arrange(ano)

TEF.2010<-
  tef.mulher |> 
  filter(
    grupo_etario %in% c("15-19", "20-24", "25-29", "30-34", "35-39", "40-44", "45-49") & ano %in% 2010  ) |> 
  select(TEF)|> 
  sum()


TEF.2019<-
    tef.mulher |> 
  filter(
    grupo_etario %in% c("15-19", "20-24", "25-29", "30-34", "35-39", "40-44", "45-49") & ano %in% 2019  ) |> 
  select(TEF)|> 
  sum()


TEF.2021<-
    tef.mulher |> 
  filter(
    grupo_etario %in% c("15-19", "20-24", "25-29", "30-34", "35-39", "40-44", "45-49") & ano %in% 2021  ) |> 
  select(TEF)|> 
  sum()

# RESPOSTA
TEF.2010.5<-5*TEF.2010
TEF.2019.5<-5*TEF.2019
TEF.2021.5<-5*TEF.2021

"
TEF.2010 == 2.001883
TEF.2019 == 2.072548
TEF.2021 == 1.953119
"

```


- Taxa Bruta de Reprodução (Relação entre TEF e TBN)  

```{r}
# RELAÇÃO (TFT E TBR) ----
# 1,M = MASCULINO
# 2,F = FEMININO

library(dplyr)

Numero.H.M<-
  sinascdf |> 
  filter(ano %in% c(2010, 2019, 2021))  |> 
  group_by(ano) |> 
  summarize(
    mulheres = sum(sexo %in% c(2, "F")),
    homens = sum(sexo %in% c(1, "M"))
  )

# TAXA BRUTA DE REPRODUÇÃO
# TBR = TEF/(1+RS)

Relac.H.M.2010<-
  TEF.2010.5 |> 
  map(
    .f = ~ ((.x)/(1+(Numero.H.M$homens[1]/Numero.H.M$mulheres[1])))
  )

Relac.H.M.2019<-
  TEF.2019.5 |> 
  map(
    .f = ~ ((.x)/(1+(Numero.H.M$homens[2]/Numero.H.M$mulheres[2])))
  )

Relac.H.M.2021<-
  TEF.2021.5 |> 
  map(
    .f = ~ ((.x)/(1+(Numero.H.M$homens[3]/Numero.H.M$mulheres[3])))
  )

# relação 

Relac.H.M.2010
Relac.H.M.2019
Relac.H.M.2021

```








- Taxa Líquida de Reprodução (é necessária a informação da função L da Tábua de Vida)  
  
    
b) Compare os seus resultados com os valores obtidos  pelo IBGE (projeções), e para o Brasil, pelo estudo GBD, pelas Nações Unidas (UN Population) e aqueles publicados no site do Datasus para 2010 (RIPSA - Indicadores e dados básicos - http://tabnet.datasus.gov.br/cgi/idb2012/matriz.htm ). Como  os indicadores de reprodução não aparecem nessas listas, a partir das TFT, calcule esses indicadores para comparação.

c) Comente esses resultados (inclusive os gráficos das nfx), fazendo referência a artigos já publicados sobre o assunto.

d) Para os dados do SINASC para 2021, analise a associação entre (apresente ao menos uma medida de associação):

idade e escolaridade da mãe 
tipo de parto e escolaridade da mãe
Apresente graficamente os dados e obtenha medidas para essa associação.


 

#### Questão 3: Mortalidade

a) Com base nos dados sobre óbitos do SIM para 2010, 2019 e  2021 e a população por sexo e idade estimada (projetada) para a UF, obtenha os seguintes indicadores:
```{r}
dtobto<-
  simdf[simdf$ano %in% c("2010","2019","2021"),c("ano","dtobito")] |>
  select("ano") |>
  table() |>
  data.frame() |>
  rename(numero=Freq)

popHom
popMul

```

 - Taxa Bruta de Mortalidade  
```{r}
# TBM HOMENS
tbmHomem<-
  merge( x = popHom, y = dtobto, by = "ano",all.x = TRUE) |> 
  mutate(
    TBM=map2(
      .x = numero,
      .y = populacao,
      
      .f = ~((.x/.y)*1000),
      .progress = TRUE
    )
  )  |> unnest(TBM)

# TBM MULHERES 
tbmMulher<-
  merge(x = popMul, y = dtobto, by = "ano",all.x = TRUE) |> 
  mutate(
    TBM=map2(
      .x = numero,
      .y = populacao,
      
      .f = ~((.x/.y)*1000),
      .progress = TRUE
    )
  ) |> unnest(TBM)

# RESPOSTA ----

tbmHomem |> 
  filter(
    grupo_etario %in% "Total"
  )

tbmMulher |> 
  filter(
    grupo_etario %in% "Total"
  )

```
  
  
 - Taxas específicas de mortalidade por sexo e idade - nMx (grafique)  
 
```{r}

#  RESPOSTA 
tbmHomem |> 
  filter(
   ! grupo_etario %in% "Total"
  )

tbmMulher |> 
  filter(
  !  grupo_etario %in% "Total"
  )




"Em 'df.M.Q3A', Há as informações de total de homens e os grupos etários.
Assim, nessas linhas 'Totais' já contem a informação da TBM e TEM por idade,
nas outras linhas - 'grupos etarios'. Para os anos de interesse"


"O mesmo para 'df.H.Q3A'."
```

 
b) Calcule a TMI, utilizando o número médio de óbitos ocorridos entre 2019 e 2021 e o número de nascimentos de 2020. Calcule os indicadores: taxa de mortalidade neonatal, neonatal precoce, neonatal tardia, posneonatal. Agregando a informação sobre óbitos fetais para os mesmos anos, calcule a taxa de mortalidade perinatal.


```{r}
# SINASC 
sinasc.data<-
  sinascdf$dtnasc |>
  stringr::str_replace(" ","") |>
  lubridate::dmy() |> 
  format("%Y") |>
  table() |>
  data.frame() |>
  rename(ano=Var1,nascidos=Freq) |> 
  filter(
    ano == 2020
  )

```


```{r}
#  CÁLCULO TMI 5qx 
"TMI = obitos<5/nascimentos"

# Numero Médio Óbitos

num.medio<-
  simdf[simdf$idade %in% 400:404,c("ano","dtobito")] |> 
  select(dtobito) |>
  mutate(
    dtobito=format(
      dmy(dtobito),"%Y"),
  ) |> 
  filter(
    dtobito %in% 2019:2021
  ) |> 
  table() |> 
  mean()

  

# RESPOSTA

tmi.5q0 <-
  (num.medio/sinasc.data$nascidos)*1000

tmi.5q0
'TMI.5qx = 1.961883'
```
```{r}
#  CÁLCULO TMI 1qx ----
"TMI = obitos<1/nascimentos"

num.medio<-
  simdf[simdf$idade %in% 400:401,c("ano","dtobito")] |> 
  select(dtobito) |>
  mutate(
    dtobito=format(
      dmy(dtobito),"%Y"),
  ) |> 
  filter(
    dtobito %in% 2019:2021
  ) |> 
  table() |> 
  mean()

 # RESPOSTA
tmi.1q0 <- 
  (num.medio/sinasc.data$nascidos)*1000

tmi.1q0 
'TMI.1q0 == tmi == 0.8767391'

```

```{r}
# TMINeo ----
"TMI = obitos<1/nascimentos"

# SINASC 
sinasc.data<-
  sinascdf$dtnasc |>
  stringr::str_replace(" ","") |>
  lubridate::dmy() |> 
  format("%Y") |>
  table() |>
  data.frame() |>
  rename(ano=Var1,nascidos=Freq) |> 
  filter(
    ano %in% c(2019,2020,2021)
  )

# IDADE SIMPLES 
tmi.dado<-
  simdf[simdf$ano %in% c(2019, 2021),c("ano","idade","dtnasc", "dtobito")] |> 
  mutate(
    id.simpl = map2(
      .x = dmy(dtobito),
      .y = dmy(dtnasc),
      .f = ~round(
        (as.numeric(.x-.y)),digits = 3),
      .progress = TRUE
      )
    ) |>
  unnest(id.simpl) |>
  filter(id.simpl < 365)

"Assumindo que de 200:229 representam os dias com base na nomenclatura da documentação
SIM Anterior"
tmi.dado[tmi.dado$idade %in% 200:229,c("ano","idade","dtnasc", "dtobito","id.simpl")] |> 
  select(dtobito,id.simpl) |>
  mutate(
    dtobito=format(
      dmy(dtobito),"%Y"),
  ) |> 
  filter(
    dtobito %in% 2019:2021 & id.simpl <27
  ) |> 
 count()



# Soma de 2019:2021. Não há dados sobre 2020 
num.medio<- (1068)/3

# RESPOSTA
tmineo <- (num.medio/sinasc.data$nascidos)*1000


"TMINeo  2019 == 3.704012 2020 == 3.837530 2021 == 3.913765"


# 0: Idade ignorada, o segundo subcampo e 
# 1: Horas, o segundo subcampo varia de 01 a 23 
# 2: Dias, o segundo subcampo varia de 01 a 29 
# 3: Meses, o segundo subcampo varia de 01 a 11 
# 000: Idade ignorada 
# 020: 20 minutos 
# 103: 3 horas 
# 204: 4 dias 
# 305: 5 meses 

```

```{r}
# TMIpos ----

tmi.dado[tmi.dado$idade %in% 200:312,c("ano","idade","dtnasc", "dtobito","id.simpl")] |> 
  select(dtobito,id.simpl) |>
  mutate(
    dtobito=format(
      dmy(dtobito),"%Y"),
  ) |> 
  filter(
    dtobito %in% 2019:2021 & id.simpl >=28 & id.simpl<=365
  ) |> 
  count()

num.medio<-(636)/3

# RESPOSTA
tmi <- (num.medio/sinasc.data$nascidos)*1000

"TMIPos  2019 == 2.205760  2020 == 2.285271 2021 == 2.330669"




```


```{r}

# TMIprec ----
tmi.dado[tmi.dado$idade %in% 200:229,c("ano","idade","dtnasc", "dtobito","id.simpl")] |> 
  select(dtobito,id.simpl) |>
  mutate(
    dtobito=format(
      dmy(dtobito),"%Y"),
  ) |> 
  filter(
    dtobito %in% 2019:2021 & id.simpl<=6
  ) |> 
  count()

num.medio<-(677)/3
tmi <- (num.medio/sinasc.data$nascidos)*1000

# Resposta
"TMIPrec  2019 == 2.347955 2020 == 2.432592 2021 == 2.480917"


```
```{r}
n.nasc.mort <-
  simdf |> 
  filter(
    tpmorteoco %in% 1 & ano == c(2019:2021)
  ) |> 
  select(ano,tpmorteoco)

n.nasc.mort <- sum(as.numeric(n.nasc.mort))

# tmiperineo<-

n.nasc.mort
sinasc.data
```





c) Compare os seus resultados com os valores obtidos pelo estudo GBD, pela Nações Unidas (UN Population) e aqueles publicados no site do Datasus (RIPSA - Indicadores e dados básicos - http://tabnet.datasus.gov.br/cgi/idb2012/matriz.htm ). . Para a TMI, compare com os valores obtidos na questão 1. Comente sobre os aspectos metodológicos dessas duas formas de cálculo.

d) Compare a estrutura de mortalidade por causas entre 2010 e 2021. Utilize 20 primeiras grupos de causas segundo Grupos CID-10 (ver Tabnet - Datasus),  segundo sexo para os anos selecionado. Comente os resultados. Destacar a mortalidade por Covid-19 (CID B34.2). 

d) Construa Tábuas de Vida para cada sexo para a UF escolhida para 2021, a partir das taxas específicas de mortalidade obtidas no item a:


```{r}
# DADOS NECESSÁRIOS ----

'2010,2019,2021'
# OBTOS < 1 ANO
n1.obtos<-
  simdf[simdf$idade %in% 400:401,] |>
  select(dtobito) |>
  dplyr::mutate(
    dtobito=format(
      dmy(dtobito),"%Y")
  ) |>
  table() |>
  as.data.frame() |>
  rename(ano=dtobito,obtos=Freq)

n1.obtos<-n1.obtos[
  n1.obtos$ano %in% c(2010,2019,2021),c("ano","obtos")] |>
  rename(obtos.1ano=obtos)

# OBTO < 5 ANOS
n5.obtos<-
  simdf[simdf$idade %in% 400:404,c("idade","ano","dtobito", "dtnasc")] |> 
  select(dtobito) |>
  dplyr::mutate(
    dtobito=format(
      dmy(dtobito),"%Y")
  ) |>
  table() |>
  as.data.frame() |>
  rename(ano=dtobito,obtos=Freq)
  
n5.obtos<-n5.obtos[
  n5.obtos$ano %in% c(2010,2019,2021),c("ano","obtos")] |>
  rename(obtos.5ano=obtos)


# DADOS ----

# óbtos menores que 1 anos exato
n1.obtos[n1.obtos$ano %in% c(2010,2019,2021),c("ano","obtos.1ano")]

# óbtos menores que 5 anos exato
# n5.obtos[n5.obtos$ano %in% c(2010,2019,2021),]
n5.obtos[n5.obtos$ano %in% c(2010,2019,2021),c("ano","obtos.5ano")]

# nascimentos
sinasc.data

# DATA FRAME 
"No caso de 1q0,'Idades < 1', se os dados são de boa qualidade, pode-se
utilizar os valores obtidos a partir do cálculo direto da 'Taxa de
Mortalidade Infantil'
"

TMInfantil <-
  merge(
    x = n5.obtos,
    y = sinasc.data$nascidos ,all.x = TRUE) |> 
  rename(
    nascidos = y
  ) |> 


  merge(
    y = n1.obtos[n1.obtos$ano %in% c(2010, 2019, 2021), c("ano", "obtos.1ano")],
    by = "ano") |>
  mutate(
    TMI.1q0 = map2(
    .x = obtos.1ano,
    .y = nascidos,
    .f = ~round(((.x/.y)),digits = 5)),
    TMI.5q0 = map2(
      .x = obtos.5ano,
      .y = nascidos,
      .f = ~round(((.x/.y)),digits = 5)),
    ) |> 
  unnest(c(TMI.5q0,TMI.1q0))

TMInfantil

# OBTOS PARA A nMx

obtos<-
  simdf[simdf$ano %in% c(2010,2019,2021),] |>
  select(dtobito) |>
  dplyr::mutate(
    dtobito=format(
      dmy(dtobito),"%Y")
  ) |>
  table() |>
  as.data.frame() |>
  rename(ano=dtobito,n.obtos=Freq)

obtos


#  BASE DE DADOS ----
# base.completa<-
  popTotal[popTotal$ano %in% c(2010,2019,2021),] |> 
  filter(
    ! grupo_etario %in% c("Total","GRUPO ET\u00c1RIO")
    # row_number() %in% c(4:21,25:42,46:63)
    # !row_number() %in% c(22:23, 43:44)
  ) |>
  merge( y = obtos, by = "ano", all.x = TRUE
  ) |> 
  merge( y = TMInfantil, by = "ano", all.x = TRUE
  ) |>
  relocate(
    grupo_etario,.before = "ano"
  ) |> 
  mutate(
    nMx = map2( 
      .x = n.obtos, .y = populacao, 
      .f = ~round(((.x/.y)),digits = 5), .progress = TRUE
    )
  ) |> unnest(nMx) |> 
  select(grupo_etario,ano,populacao,TMI.1q0, TMI.5q0, nMx) |> 
      mutate(
      nqx = map(
        .x = nMx,
        .f = ~(4*(.x)/(1+(4-2)*.x))
        )
      ) |> 
    unnest(nqx)



```



Utilize a TMI obtida no item b ou do estudo Global Burden of Disease - GBD. Lembre que deve-se obter a TMI para cada sexo em separado.

Estime os fatores de separação, para cada sexo, para as idades 0-1 e 1-4 com base nos microdados do SIM.

 Compare os valores da função esperança de vida para as idades exatas 0 e 60 com aqueles obtidos pelo estudo GBD, pelas Nações Unidas (UN Population). Comente sobre os resultados obtidos e sobre o significado desses indicadores.
 
Com base na TV calculada, grafique as funções lx e nqx para cada sexo e comente os resultados. Se lo=1, qual o significado da função lx? Interprete, neste caso, l20 e l60.


Comente os resultados à luz de artigos recém publicados.
  
 













